【裁判字號】    98,上訴,1535
【裁判日期】    981005
【裁判案由】    違反槍砲彈藥刀械管制條例
【裁判全文】
臺灣高等法院臺中分院刑事判決        98年度上訴字第1535號
上  訴  人  臺灣臺中地方法院檢察署檢察官
被      告  乙○○
                    （現另案於臺灣臺中看守所羈押中）
指定辯護人  本院公設辯護人劉秋蘭
上列上訴人因違反槍砲彈藥刀械管制條例案件，不服臺灣臺中地
方法院98年度訴緝字第74號中華民國98年4月6日第一審判決（起
訴案號：臺灣臺中地方法院檢察署97年度偵字第10085號），提
起上訴，本院判決如下：
    主    文
上訴駁回。
    理    由
一、公訴意旨略以；被告乙○○明知具殺傷力而可發射子彈之手
    槍，未經主管機關許可，不得持有，竟基於持有手槍之犯意
    ，於民國96年3月間某日，與綽號「阿興」之男子將ARMSCOR
    廠製之口徑9mm制式半自動手槍（槍枝管制編號：000000000
    0號）1支，共同持有，並藏放在臺中縣沙鹿鎮○○路203號
    斜對面荔枝園內草叢裡。嗣於97年4月28日為警方查緝毒品
    案件時，對於本案持有手槍之犯行向警方自首，並偕同警方
    至上開藏放地點起獲該支手槍1支，並予扣押之，因認被告
    涉犯槍砲彈藥刀械管制條例第7條第4項之未經許可持有手槍
    罪嫌等語。
二、按犯罪事實應依證據認定之，無證據不得認定犯罪事實；又
    不能證明被告犯罪或其行為不罰者，應諭知無罪之判決，刑
    事訴訟法第154條第2項第301條第1項分別定有明文。又所
    謂認定犯罪事實之證據，係指足以認定被告確有犯罪行為之
    積極證據而言，該項證據自須適合於被告犯罪事實之認定，
    始得採為斷罪之資料；且如未能發現相當確實證據，或證據
    不足以證明，自不能以推測或擬制之方法，以為裁判之基礎
    ；而認定犯罪事實所憑之證據，雖不以直接證據為限，間接
    證據亦包括在內，然而無論直接證據或間接證據，其為訴訟
    上之證明，須於通常一般人均不致有所懷疑，而得確信其為
    真實之程度者，始得據為有罪之認定，倘其證明尚未達到此
    一程度，而有合理之懷疑存在時，即難遽採為不利被告之認
    定（最高法院76年台上字第4986號判例參照）。另刑事訴訟
    法第161條第1項規定：檢察官就被告犯罪事實，應負舉證責
    任，並指出證明之方法。因此，檢察官對於起訴之犯罪事實
    ，應負提出證據及說服之實質舉證責任。倘其所提出之證據
    ，不足為被告有罪之積極證明，或其指出證明之方法，無從
    說服法院以形成被告有罪之心證，基於無罪推定之原則，自
    不能為被告有罪之判決（最高法院92年臺上字第128號判例
    參照）。
三、證據能力之說明：
（一）按現行刑事訴訟法關於「鑑定」之規定，除選任自然人充
      當鑑定人外，另設有囑託機關鑑定制度，依同法第198條
      、第208條之規定，不論鑑定人或鑑定機關、團體，固均
      應由法院、審判長、受命法官或檢察官視具體個案之需要
      而為選任、囑託，並依同法第206條之規定，提出言詞或
      書面報告，始符合同法第159條第1項所定得作為證據之「
      法律有規定」之情形。否則所為之鑑定，仍屬傳聞證據（
      參照最高法院96年度臺上字第2860、6842號判決要旨）。
      本案下述所使用之內政部警政署刑事警察局所出具之局97
      年5月23日刑鑑字第0970065076號槍彈鑑定書，為檢察官
      視具體個案之需要而概括囑託機關鑑定或補充鑑定，鑑定
      機關內政部警政署刑事警察局並提出書面報告，符合刑事
      訴訟法第198條、第206條、第208條之規定，依上開最高
      法院判決意旨，有證據能力。
（二）按公務員職務上製作之紀錄文書、證明文書，及從事業務
      之人於業務上或通常業務過程所須製作之紀錄文書、證明
      文書，除顯有不可信之情況外，得為證據，刑事訴訟法第
      159條之4第1、2款定有明文。本案所使用之非供述證據─
      林振興之臺灣高等法院被告前案紀錄表及其個人基本資料
      查詢結果各1份，係屬公務員於通常業務過程所為之紀錄
      文書，無偽造動機，且查無其他顯然不可信之情況，依上
      揭條文規定，得作為證據。
（三）按刑事訴訟法第159條之5規定：「（第1項）被告以外之
      人於審判外之陳述，雖不符前四條之規定，而經當事人於
      審判程序同意作為證據，法院審酌該言詞陳述或書面陳述
      作成時之情況，認為適當者，亦得為證據。（第2項）當
      事人、代理人或辯護人於法院調查證據時，知有第一百五
      十九條第一項不得為證據之情形，而未於言詞辯論終結前
      聲明異議者，視為有前項之同意。」，其立法意旨在於傳
      聞證據未經當事人之反對詰問予以核實，原則上先予排除
      ，惟若當事人已放棄詰問或未聲明異議，基於證據資料愈
      豐富，愈有助於真實發現之理念，且強化言詞辯論原則，
      法院自可承認該傳聞證據例外擁有證據能力。經查，本案
      下列使用之非供述證據─起獲本案手槍之現場照片5張、
      指認犯罪嫌疑人紀錄表1紙，性質上均屬傳聞證據，惟經
      檢察官、被告及指定辯護人於本院準備程序時、審理時，
      均表示對上開證據之證據能力沒有意見，同意作為證據（
      見本院卷第26頁、第48頁），又本院審酌上開言詞陳述或
      書面陳述作成時之情況，查無其他不法之情狀，足認為得
      為本案之證據，依刑事訴訟法第159條之5之規定，有證據
      能力。
四、公訴人認被告涉犯槍砲彈藥刀械管制條例第7條第4項之未經
    許可持有制式手槍罪嫌，係以被告於警詢、偵查中之供述及
    扣案之上開手槍1枝（含彈匣1個）經送請內政部警政署刑事
    警察局鑑定結果認具殺傷力，有該局97年5月23日刑鑑字第
    0970065076號槍彈鑑定書，及起獲手槍現場照片5張附卷可
    憑為其主要論據。訊據被告固坦承有於97年4月29日下午6時
    25分許，偕同警方至臺中縣沙鹿鎮○○路203號斜對面荔枝
    園，由警方在該荔枝園內草叢裡起獲1只小提袋，內裝以毛
    巾包著之上開手槍1枝（含彈匣1個）之事實，然堅決否認有
    何與綽號「目仔興」之成年男子共同未經許可持有手槍之犯
    行，辯稱：其於96年3月中旬某日，經朋友介紹認識綽號「
    目仔興」之成年男子（即林振興），當日晚上「目仔興」約
    其到臺中市○○路一家潮州燒酒雞餐廳吃飯，吃完飯後，「
    目仔興」開車載其在臺中市區繞，後來「目仔興」就將車開
    往龍井方向，約過10分鐘抵達荔枝園，「目仔興」就從駕駛
    座底下拿出內有槍枝之手提袋1只，並下車走到荔枝園裡面
    藏放，當時其在車上等，「目仔興」藏好後就上車載其離開
    ，並向其說如果有遇到什麼困難可以告訴他，其並未碰觸該
    槍枝，應無與「目仔興」共同持有該槍枝之犯意等語。
五、經查：
（一）扣案之上開手槍1支（含彈匣1個），經送請內政部警政署
      刑事警察局鑑定結果，該支手槍（槍枝管制編號：000000
      0000），認係口徑9mm制式半自動手槍，為ARMSCOR廠製，
      槍號遭變造，經以電解腐蝕法重現結果，研判槍號為「98
      9926」，槍管內具6條右旋來復線，擊發功能正常，可供
      擊發同口徑制式子彈使用，認具殺傷力等情，有該局97年
      5月23日刑鑑字第0970065076號槍彈鑑定書附卷可按（見
      偵查卷第11至13頁）。又本案係臺中市警察局刑警大隊員
      警丙○○等人於97年4月28日晚上8時30分許，持臺灣臺中
      地方法院所核發搜索票，至臺中市○○區○○路3段21巷
      50號7樓之3案外人李維新住處搜索，查獲製造第二級毒品
      安非他命工具及原料等物品，當時被告亦在現場，經警方
      將被告帶回警局，於同年月29日中午製作被告警詢筆錄時
      ，最後詢問被告是否有補充意見，被告答稱：「有補充意
      見。我於96年3月中旬的時候，綽號『目仔興』剛出來，
      經朋友介紹認識，聊天之後他就開車載我，載去大肚山頂
      那，去藏槍，我大概知道在哪裡。」等語，此經原審當庭
      勘驗警詢光碟並製作譯文附卷可稽（見原審訴緝字卷第45
      頁、第50頁）。嗣由被告於同日下午6時25分許，偕同警
      方至臺中縣沙鹿鎮○○路203號斜對面荔枝園，由警方在
      該荔枝園內草叢裡起獲1只小提袋，內裝以毛巾包著之上
      開制式手槍1枝（含彈匣1個）一節，據被告於第3次警詢
      時供述明確，並有起獲本案手槍之現場照片5張附卷可證
      （見警卷第2至3頁、第22至24頁）。又綽號「目仔興」之
      成年男子，本名為林振興，其前因擄人勒贖案件經臺灣臺
      南地方法院審理，於96年3月6日諭知交保釋放，嗣於96年
      3 月24日因肝臟撕裂傷併內出血死亡之事實，據被告於警
      詢時供述及指認明確，並有指認犯罪嫌疑人紀錄表、林振
      興之臺灣高等法院被告前案紀錄表及其個人基本資料查詢
      結果各1份在卷可參（見警卷第3、13頁、原審訴字卷第24
      至27頁）。上開事實均為本案當事人所不爭執，足可認定
      。
（二）被告於起獲該手槍後之同日晚間9時11分起於警詢時之供
      述，經原審勘驗如下：「（該槍枝為何人所有？你與『目
      仔興』之男子為何關係？那時候帶槍去哪裡藏，為何要去
      那裡藏？是要做何事？）該槍為『目仔興』的，我與『目
      仔興』為朋友介紹認識，那時候沒有要做什麼，我也不知
      道，他就只有載我就往那邊去，就說把東西拿去放就這樣
      ，再跟我說若我有什麼困難有需要時再跟他說。」、「（
      『目仔興』與你何時藏放該手槍？上述之制式90型手槍是
      否為『目仔興』他那時候所藏放？）是他放的，於97、96
      年中旬。」、「（你跟他何時見面？約在何處？那他說什
      麼？）我跟他96年3月中旬左右見面，與綽號『目仔興』
      約在臺中市西屯區有一家潮州燒酒雞餐廳上碰面。他當時
      跟人家有一些恩怨的樣子。」、「（那他帶槍做什麼？）
      說要防身或是什麼。」、「（後來他就開車載你？）嗯，
      後來他就開車載我，載我往山上那邊去。」、「（警方查
      獲的東西是否為『目仔興』當初放的？）是。」、「（你
      有無碰觸過該槍枝？別人是否曾經使用該槍枝犯案？）沒
      有。我不知道。」、「（你與『目仔興』如何認識？有無
      仇恨？）我與『目仔興』是經朋友介紹認識。無任何仇恨
      。」、「（那他為何沒事要去那放東西？）我也不知道，
      他就只有載我就往那邊去，也都沒有說。」，並經製作譯
      文1份附卷可稽（見原審訴緝字卷第45頁、第50至51頁）
      。又被告於97年4月29日偵查中供稱：「（扣案的槍械是
      誰的？）96年3月中旬，綽號阿興的朋友剛交保不久，帶
      我去龍井、沙鹿的山上去藏槍。後來阿興死掉了。」、「
      （只有槍枝，沒有子彈？）我不知道，我沒有碰過那支槍
      ，也沒有拿去做非法的事情。」、「（扣案的槍枝是否是
      你自動帶警察去取出的？）是。」等語。依被告上開警詢
      、偵查中之供述，可知被告於96年3月中旬某日經朋友介
      紹認識綽號「目仔興」之林振與，並經「目仔興」邀約被
      告至臺中市○○路潮州燒酒雞餐廳吃飯後，由「目仔興」
      開車搭載被告前往臺中縣沙鹿鎮○○路203號斜對面荔枝
      園藏放槍枝。是被告並未供述且無其他任何積極證據可資
      證明，被告在此過程中有何持有該手槍，或由「目仔興」
      告以日後可自行取用該手槍，經被告事後取用而持有之，
      且被告事先並未與「目仔興」協議要藏放槍枝，僅係臨時
      被動陪同「目仔興」前往藏放。
（三）再依證人即帶同被告前往起獲該手槍之員警丙○○於原審
      98年3月23日審理行交互詰問時具結證稱：「（本件乙○
      ○第2次筆錄內是說目仔興載他去藏東西，或者是目仔興
      載他去藏放槍械？）載他上山去藏槍。」、「（97年4月
      29日下午6時25分你們是否有帶同乙○○到臺中縣沙鹿鎮
      ○○路203號斜對面荔枝園草叢，取出本件槍枝及彈匣？
      ）是的。該荔枝園約十幾間店面的寬度，深度很深，底下
      還有一坡道下去，該荔枝園是在路邊，有竹子也有荔枝。
      」、「（這麼大塊區域，是否是被告直接帶你們去，才找
      到？）當天找很久，被告是說大概這個部分，涵蓋範圍約
      一二間店面寬度，被告比一下，我們就在那邊找，一開始
      我們找不到，該槍是陷在裡面。」、「（你們找到的地方
      ，有無看到該處有人走過的痕跡？）該處葉子都會掉，所
      以不明顯，看不出來，所以找很久。」、「（該扣案的手
      槍是否被告主動供出？）是的。被告未說出前我們不知道
      荔枝園該處有藏放手槍。」等語（見原審訴緝字卷第45至
      46頁），復有起獲該手槍之照片五張附卷足憑（見警卷第
      22至24頁）。可見被告偕同警方至上開地點起獲該手槍過
      程中，僅係泛指該槍枝藏放在荔枝園內，涵蓋範圍約1、2
      間店面寬度之面積，並未能明確指出「目仔興」藏放該手
      槍之確切地點，尚難認被告確係與「目仔興」共同至該荔
      枝園內草叢藏放該手槍。上訴意旨雖認為：衡諸常情，苟
      被告無共同持有扣案槍械之意思，豈有於時隔藏槍日約1
      年又1個月之後，對於扣案槍械藏放地點尚存記憶，甚至
      能在佔地廣大之荔枝園外，對警方指明藏放扣案槍械之大
      致位置，益徵被告具備共同持有扣案槍械之犯意等語。然
      依前述說明，被告帶同證人丙○○警員到上開現場取槍之
      時，僅是大致指出藏槍之範圍，並未明確指出藏槍之位置
      ，證人丙○○警員等人亦搜找甚久，足見被告亦僅因陪同
      綽號「目仔興」之林振興至該處而得知大概範圍，尚無從
      此即可推知被告有一同藏槍而知悉明確位置，自亦不得以
      取槍距藏槍日約1年又1個月之後，即擬制推測被告有共同
      持有制式手槍之犯意。
（四）按槍砲彈藥刀械管制條例之持有手槍罪，係指就手槍為執
      持占有而言，必須行為人主觀上對手槍有執持占有之意思
      ，客觀上有足以顯示係實現其占有物上權利之行為，如僅
      偶然經手，迅即脫離，對之無執持占有之意思與行為，即
      非此所謂持有（此經最高法院著有76年度臺上字第2090號
      判決可資參照，另同院96年度臺上字第3718號、79年度臺
      上字第4351號判決意旨亦同），亦即所謂「持有」係指執
      持占有，必將之置於自己管領之下，即實力支配狀態中，
      始為相當。本案依檢察官提出之證據觀之，無從證明被告
      事先有與「目仔興」協議要藏放槍枝，反而僅能證明被告
      係臨時被動陪同「目仔興」前往上開荔枝園藏放。且依檢
      察官之舉證，亦無法證明被告在陪同之過程及日後被告曾
      有持有該手槍之行為，且其2人抵達該荔枝園後，係由「
      目仔興」下車將內裝以毛巾包著之上開手槍（含彈匣1個
      ）之手提袋1只藏放在該荔枝園內草叢裡，自難認被告主
      觀上有與「目仔興」共同持有該手槍之犯意。況且，被告
      若有與「目仔興」共同持有該手槍之犯意，衡情應無主動
      供出並偕同警方起獲該手槍而使自己深受重刑之理，顯見
      被告主觀上應無與「目仔興」共同持有該手槍之犯意。上
      訴意旨雖認為：被告就藏放當時，是否知悉所藏之物品為
      槍枝，其於原審之辯解明顯與其於偵查時之供述不符，被
      告顯然明知所藏放之物品為槍械，又持有制式手槍罪為重
      罪行為，故持有槍械者，自應秘密行之，若有知情者，通
      常係屬犯罪集團成員之一，且對於該等槍械係處於共同持
      有之狀態，而藏放槍械者，亦斷無可能將藏匿槍械之舉動
      、藏放槍械之地點，輕易洩漏予非共同持有槍械之不熟識
      他人知悉等語。然依舉證分配之法則，對於被告之成罪事
      項，應由檢察官負舉證義務，檢察官無法舉證使本院產生
      無合理懷疑之確信心證，縱被告所辯不足採信，亦不得因
      此反面推論被告之罪行成立，致違刑事舉證分配之法則，
      是被告就成罪事實之陳述不一致，並不能作為認定其有罪
      之證據，致使舉證義務反由被告負擔，淪為有罪推定原則
      。本案依前述之說明，本院亦認定被告藏槍時知悉綽號「
      目仔興」之林振興所攜袋子內之物品為槍枝，被告於原審
      就該袋內之物不知為槍枝之辯解不足採信，否則其如何能
      向警方告知「目仔興」是用於防身且有藏匿之事，但本案
      之重點在於檢察官是否能舉證證明，被告對該槍枝有執持
      占有並置於其實力支配之下之事實，本案從檢察官舉證之
      證據觀之，無從證明被告曾執持占有該枝手槍，亦無從證
      明被告與「目仔興」事先協議，且有一同挖洞藏放槍枝，
      也無從證明「目仔興」有告知被告日後得自行將槍枝取出
      使用，更無從證明該枝手槍經藏放後有經人取出使用之事
      ，是依前揭最高法院判決意旨，難認被告客觀上有足以顯
      示欲實現其占有物上權利之行為，是以尚難僅以被告偶然
      的與綽號「目仔興」之林振興見面認識，搭乘其座車至上
      開荔枝園，被告在車上等待，即可認為被告有將之置於其
      實力支配下之事實，遽而認定被告有持有該手槍，甚至在
      無其他任何積極證據證明之情形下，以推論方式，認定被
      告知情而係屬林振興的犯罪集團成員之一，再進而擬制認
      為犯罪集團成員對於該槍械係處於共同持有之狀態，而與
      刑事訴訟法第154條第2項所揭示之證據裁判原則相違。
六、綜上所述，本案尚無積極證據足認被告有何上開與綽號「目
    仔興」之林振興共同持有制式手槍之犯行，依上揭公訴人所
    舉之證據尚不足以證明被告有何上揭犯行，而使本院產生無
    庸置疑之明確心證，則本案依罪疑唯有利於被告原則，自不
    得對被告為有罪之認定。此外，本院在得依或應依職權調查
    證據之範圍內，復查無其他積極明確之證據，足以認定被告
    有檢察官所指之罪行，自屬不能證明被告犯罪。原審因而為
    被告無罪之諭知，並無不當，檢察官上訴意旨仍認被告有共
    同持有手槍之行為，指摘原判決不當，為無理由，應予駁回
    。又按沒收係屬從刑，依主從不可分原則，應附隨於主刑而
    同時宣告之，除有罪，免刑等判決，於裁判時併宣告外，如
    諭知無罪之判決，既無主刑，從刑亦無所依附（參考最高法
    院78年度臺非字第72號判例意旨）。本案既經判決被告無罪
    ，自無從依檢察官起訴書之請求，就扣案之上開制式手槍1
    枝（含彈匣1個）於本案宣告沒收，附此說明。
本案經檢察官甲○○到庭執行職務。
中    華    民    國    98    年    10    月    5     日
            刑事第十二庭  審判長法  官  康  應  龍
                                法  官  黃  家  慧
                                法  官  楊  真  明
以上正本證明與原本無異。
檢察官如不服本判決應於收受送達後十日內向本院提出上訴書狀
，其未敘述上訴理由者，並得於提起上訴後十日內向本院補提理
由書（均須按他造當事人之人數附繕本）「切勿逕送上級法院」
。
                                書記官  李  淑  芬
中    華    民    國    98    年    10    月    5     日


司法院資訊處製作；財團法人民間司法改革基金會備份。
